【裁判字號】    89,訴易,33
【裁判日期】    890808
【裁判案由】    侵權行為損害賠償
【裁判全文】
臺灣高等法院臺中分院民事判決      八十九年度訴易字第三三號
      原  告      乙○○
      被  告      甲○○
      訴訟代理人  林殷世      律師
右當事人間因請求侵權行為損害賠償事件，原告提起刑事附帶民事訴訟，經本院刑事
庭裁定移送前來（八十八年度附民字第六七二號），本院判決如左：
      主      文
被告應給付原告新臺幣陸拾伍萬元及自民國八十九年三月七日起至清償日止，按年息
百分之五計算之利息。
訴訟費用由被告負擔。
原告假執行之聲請駁回。
      事      實
甲、原告方面：
  一、聲明：求為判決：
    (一)被告應給付原告乙○○新台幣（下同）六十五萬元整，及自起訴狀繕本送達翌
      日起自清償日止，按年利率百分之五計算之利息。
    (二)原告願供擔保，請准予宣告假執行。
  二、陳述：
    (一)按「因犯罪而受損害之人，於刑事訴訟程序得附帶提起民事訴訟，對於被告及
      依民法負賠償責任之人，請求回復其損害。前項請求之範圍，依民法之規定。
      」刑事訴訟法第四百八十七條定有明文。又損害賠償見諸「因故意或過失，不
      法侵害他人之權利者，負損害賠償責任。」 、「 損害賠償，除法律另有規定
      或契約另有訂定外，應以填補債權人所受損害及所失利益為限。」民法第一百
      八十四條第一項前段、第二百十六條第一項分有有明文規定。
    (二)茲被告甲○○基於自己不法所有之概括犯意，先於民國（下同）八十五年間，
      至原告乙○○位於台中市○○路○段二三一號住處，向原告以急需湊足保證金
      、已向銀行申請增額之貸款、於不超過半個月期限即可取得銀行貸款而還款為
      由，向原告借款，使原告信以為真，陷於錯誤而交付一百萬元，後於八十五年
      七月五日及同年八月二十六日，又向原告狡稱：急需標金，銀行撥放增貸款項
      將取得，後即與前開借款一併返還為由，復再借款，原告因而以前開原因代其
      分別向林豔秋、王素枝及鄭旭東夫婦，調借各一百萬元，使前開之人陷於錯誤
      ，由林豔秋之弟媳婦陳美麗及王素枝匯款交付；再於八十六年四月八日，連續
      向原告騙稱：將出售名下所有建物，以所得價金清償，因無力繳納增值稅，需
      再借款一百萬元，迨出售後，即可連先前借款一併清償，利用原告欲取回借款
      機會，使原告陷於錯誤，又交付一百萬元。嗣被告已出售上開建物，惟並未清
      償分文，且原告事後查知被告借款之初，前揭房屋已有三百五十萬元之抵押債
      權，買賣價金並不足以清償其借款，始知受騙，被告所騙金額總計五百萬元，
      且絕大部分款項，均匯入其弟林益漠、林益鋒之帳戶內（共三百七十萬元，林
      益漢部份一百七十萬元；林益鋒部份二百萬元。），事後原告於提起本件告訴
      前，竟接到被告之弟林益鋒委託律師所發之律師函，告知：原告所匯入各筆款
      項，乃其姊甲○○清償其所欠伊之借款等語，核以被告於向原告借貸本案借款
      之初，已無資力（脫產）之事實，益足證之，被告自始即有詐欺故意可言。
    (三)揆諸上開法條規定，被告應賠償原告上開損失，惟被告只簽發本票數紙，總金
      額為四百三十五萬元交付原告（註：原告部份短開六十五萬元），雖經本票裁
      定後執行，然被告多已產，迄今被告分文仍未償還，為此提起本訴，請求判決
      如訴之聲明所示。
    (四)否認被告所辯稱已清償原告五百萬元，因被告所簽發給原告之本票金額，共計
      為四百三十五萬元，法院之本票裁定金額亦為四百三十五萬元，而被告另交付
      原告之未載發票日及到期日之本票計十三張（每張面額均為五萬元），面額為
      六十五萬元，可見被告詐欺取財，尚積欠原告六十五萬元未為清償，至被告所
      稱交付給伊丈夫提示兌現之支票與本件所積欠之款項無關，否則何以被告所簽
      發給原告而遭退票之支票仍在原告之處，足見被告所稱為不實在，不能採信。
  三、證據：提出台灣澎湖地方法院民事（本票）裁定影本五紙、借據、民事裁定確
      定證明書、支票及退票理由單各七紙、本票、本院八十八年度上易字第三二二
      七號刑事判決影本一紙為證。
乙、被告方面
  一、聲明：求為判決：
    (一)原告之訴駁回。
    (二)如受不利判決，願供擔保免為假執行。
  二、陳述：
    (一)按「侵權行為為原因，請求回復原狀或賠償損害者，應就其權利被侵害之事實
      負立証之責」為最高法院院十九年上字第三八號判例著有見解。原告主張被告
      向其借貸新台幣伍佰萬元，僅簽發本票數紙，總金額為肆佰參拾伍萬元交付原
      告，尚短開陸拾伍萬元，為此請求給付新台幣陸拾伍萬元。惟查，被告與原告
      有長期之借貸關係，有借有還，被告對所借款項，業已償還，並無另有積欠借
      款之情。
    (二)依原告之起訴意旨略以：原告於八十五年間向其借款一百萬元，後於八十五年
      七月五日及同年八月二十六日由原告代被告向林豔秋、王素枝、鄭旭東等各調
      借一百萬元，八十六年四月八日再向原告借一百萬元，共五百萬元，依原告之
      主張，被告向其借款之金額為二百萬元，而被告分別自八十五年七月十五日起
      至八十七年三月十日止，除依原告指示，匯款予金主外，並分別以電匯方式匯
      款予原告三百九十餘萬元，有匯款記錄單影本可稽。另交付發票人為蘇昆楠，
      面額為十萬元及四十萬元，發票日為八十七年八月卅一日及同年九月卅日之支
      票二張，有支票影本可証，八十六年十月間，被告又標一合會得款四十八萬元
      、八十七年三月間再標合會得款一百四十萬元交予原告， 合計五百七十八萬
      元，有匯款明細表可參，被告匯款予原告之金額已超過二百萬元。足証借款業
      已清償，原告猶執此請求，顯無理由。
    (三)按侵權行為損害賠償在填補被害人之損害，回復損害發生前之原狀。職是，如
      於侵權行為後，加害人已填補被害人部分之損害，自應予以扣除，為法理之所
      當然。本件被告已陸續清償對原告之借款，原告並無損失，其請求損害賠償，
      自無理由。退萬步言，縱或被告於八十七年七月卅日前，確尚欠原告一百萬元
      及其他金主四百萬元合計為五百萬元，唯於八十七年七月卅日被告簽發之支票
      退票後，即以被告為發票人簽發五百萬元之本票主動交付原告，並持該本票裁
      定獲四百三十五萬元確定，嗣被告又另交付發票人為蘇昆楠之支票二張予原告
      ，以清償借款，面額為十萬元及四十萬元，發票日為八十七年八月卅日及同年
      九月卅日合計五十萬元，該二張支票亦經由原告交予其夫楊江木提示兌現，此
      為原告所是認。準此，原告及金主之債權，除已獲執行名義四百三十五萬元外
      ，並另獲被告清償五十萬元，是以，原告得起訴請求之金額，應扣除前開四百
      八十五萬元之餘額十五萬元，始屬合法。原告竟請求餘額六十五萬元，顯無理
      由。為此狀請鈞院鑒核，惠為駁回原告之訴，以維權益。
  三、證據：提出匯款單據、支票、匯款明細表等影本為證。
丙、本院方面：依職權調閱本院八十八年度上易字第三二二七號被告甲○○詐欺刑事
    案件全卷。
      理      由
一、本件原告起訴主張：被告先後於八十五年、八十六年間向伊詐借五百萬元，現經
    本院以詐欺取財罪判處有期徒刑四月確定在案，迄今被告仍未清償該五百萬元，
    僅簽發本票數紙，金額共計四百三十五萬元交付給原告，而原告就上開四百三十
    五萬元亦僅聲請法院裁定，取得本票裁定執行名義而已，至於其餘六十五萬元被
    告雖有簽發本票十三紙（面額各為五萬元）交付原告，惟未填載日期，且未清償
    ，為此爰依刑事訴訟法第四百八十七條、民法第一百八十四條第一項前段、第二
    百十六條第一項等規定提起本訴，請求被告給付六十五萬元及法定遲延利息。被
    告則以：伊向原告所借之款項早已清償，且兩造間有長期借貸關係，有借有還，
    縱認被告確實尚欠原告一百萬元及金主四百萬元未還，惟原告已取得四百三十五
    萬元之法院本票裁定，且被告另交付二張訴外人蘇昆楠所簽發之支票計五十萬元
    ，已交由原告之夫楊江木提示兌現，被告亦僅尚欠原告十五萬元，其超過該部分
    之請求，即無理由等語置辯。
二、經查，原告主張被告先後於八十五年、八十六年間向伊詐借五百萬元，迄今仍未
    清償之事實，除有原告所提出之經被告簽名之借據（本院卷第五十三頁）、被告
    簽發之支票暨退票理由單（本院卷第五十五、五十六、六十一、六十六、七十三
    、七十八、七十九頁）、被告簽發業經台灣澎湖地方法院裁定准予強制執行之本
    票及民事裁定（共計金額為四百三十五萬元）暨被告簽發但未填載日期之本票十
    三紙影本（金額為六十五萬元）外，並經本院向台灣台中地方法院檢察署函調本
    院八十八年度上易字第三二二七號詐欺刑事案件全卷查明屬實，而被告甲○○確
    實有基於為自己不法所有之概括犯意，先於民國八十五年六月十三日，至原告乙
    ○○位於台中市○○路○段二三一號住處，向乙○○告以與其弟林益鋒、林益漠
    合資投標嘉義縣布袋鎮至澎湖縣馬公市之航運權，投標急須湊足押標金為由，要
    求貸款二百萬元，使乙○○信以為真，而依甲○○指示，分別匯款三十萬元給甲
    ○○，另七十萬元則匯入林益漠開立於台中市第六信用合作社活儲000000
    000000000號帳戶，及匯一百萬元入林益鋒之台中市第七信用合作社活
    儲0000000000000號帳戶；後於八十五年七月五日及同年八月廿六
    日以為湊足押標金，已向銀行辦理增貸手續，惟必須先還舊有貸款始可再重貸等
    詞，請求乙○○代其向他人借款，俟銀行撥放增貸款項即可歸還等詞，使乙○○
    誤信為真，而代其分別向林豔秋及王素枝、鄭旭東夫婦，調借款項各一百萬，由
    林豐秋之弟媳陳美麗匯款一百萬元入林益漠之帳戶內，及王素枝匯款一百萬元入
    林益鋒之帳戶內；再於八十六年四月八日，向乙○○騙稱：將出售名下所有建物
    ，以所得價金清償借款，然因無力繳納增值稅款，須借款一百萬元，待建物出售
    ，即刻連同先前借款一併清償云云，利用乙○○亟欲取回借款之機會，使乙○○
    再度陷於錯誤，而於八十六年四月十八日匯一百萬元入甲○○之帳戶內。嗣甲○
    ○出售建物，惟得款後並未清償前開借款，乙○○始知受騙之情事，業經本院八
    十八年度上易字第三二二七號刑事判決判處有期徒刑四月確定在案，除有刑事判
    決影本乙份在卷可稽外，並經本院調閱上開刑事案件屬實，亦有原告提出匯款回
    條及被告簽發之支票暨退票理由單等在卷可佐，是被告確實有向原告詐借五百萬
    元之事實，應堪認定。
三、按因故意或過失，不法侵害他人之權利者，負損害賠償責任，民法第一百八十四
    條前段定有明文；又同法第二百十六條規定，負損害賠償責任者，應以填補債權
    人所受損害及所失利益。查被告向原告詐借五百萬元，已如前述，除由原告就被
    告所簽發之本票金額共計四百三十五萬元，聲請台灣澎湖地方法院裁定准予強制
    執行取得執行名義外，原告主張被告尚有六十五萬元未為清償，已據提出前揭借
    據、本票、支票及法院本票強制執行之裁定為據，應堪信為真實。雖被告辯稱伊
    向原告所借之款項，均已清償，且縱認伊有欠原告六十五萬元未為清償，因伊另
    交付訴外人蘇昆楠所簽發之二紙支票（十萬元、四十萬元各一紙）由原告之夫提
    示兌現，原告亦僅能向伊請求十五萬元云云，惟此為原告所堅決否認，且支票為
    無因證券，而被告就此主張有利於己之事實，（即前揭訴外人簽發之支票二紙係
    清償伊向原告借款五百萬之用），並未對舉證以實其說，自不能採信。矧果若被
    告有清償此六十五萬元，何以原告仍執有被告所書具五百萬元之借據，所簽發之
    系爭支票（五百萬元）及本票之原本，揆諸民法第三百零八條之規定及一般常情
    及經驗法則，亦有未合，難認被告前開所辯為真實，自不能採信。
四、綜上所述，原告依刑事訴訟法第四百八十七條、民法第一百八十四條第一項、第
    二百十六條第一項之規定，提起本訴，請求被告給付六十五萬元及自起訴狀繕本
    送達翌日起（即八十九年三月七日）至清償日止，按年息百分之五計算之利息，
    為有理由，應予准許。
五、又原告陳明願供擔保，聲請為假執行之宣告，因本件命被告給付之金額未逾一百
    萬元，不得上訴第三審，本院判決後即告確定，自無宣告假執行之必要，原告聲
    請為假執行之宣告，不應准許，應予駁回。至兩造其餘攻擊、防禦方法，經核均
    不影響本件判決基礎之認定及判決結果，爰不一一論述，併予敘明。
據上論斷，本件原告之訴為有理由，依民事訴訟法第七十八條，判決如主文。
中      華      民      國    八十九    年      八      月      八      日
~B1民事第二庭審判長法  官  童有德
~B2                法  官  蔡秉宸
~B3                法  官  黃永泉
右為正本係照原本作成。
不得上訴。
~B                書記官  陳美利
中      華      民      國    八十九    年      八      月      九      日


司法院資訊處製作；財團法人民間司法改革基金會備份。
